# Matemática Básica no *RStudio*

## Operadores  

Para termos uma visão geral dos operadores usados para realizar operações com variáveis e valores, clique [aqui](https://www.w3schools.com/r/r_operators.asp)

Por exemplo, o operador $+$ (adição) é usado para somar dois valores:

```{r}
10 + 5
```

### Operadores aritméticos

No *R*, você pode usar operadores aritméticos para realizar operações matemáticas comuns

Operador| Nome | Exemplo |
:--: | :-- | :--: | 
+ | adição | $x + y$ |
- | subtração | $x - y$ |
* | multiplicação | $x*y$ |
/ | divisão | $x/y$ |
^ | expoente | $x^y$ |
%% | módulo (resto da divisão) | x%%y |
%/% | divisão inteira| x%/%y |
 |  |  |


```{r}
10 + 5
10 - 5
10 * 5
10 / 5
10 ^ 5
10 %% 3
10 %/% 3
```

O resultado da 5ª operação é exibido como notação científica, onde $e+05$ significa $10^5$.

### Operadores de atribuição

Operadores de atribuição são usados para atribuir valores a variáveis:

```{r}
minha_var <- 5
5 ->  minha_var
minha_var # imprime minha_var
```

É possível, como vimos, mudar a direção do operador de atribuição.

<center>
x <- 5 é igual a 5 -> x
<center>

### Operadores de comparação

São usados para comparar dois valores.

Operador| Nome | Exemplo |
:--: | :-- | :--: | 
== | igual | $x == y$ |
!= | não é igual | $x != y$ |
> | maior que | $x>y$ |
< | menor que | $x<y$ |
>= | maior ou igual que | $x>=y$ |
<= | menor ou igual que | $x<=y$ |
   |  |  |
   
```{r}
3 == 3
3 == 4
3 != 4
3 < 4
5 >= 3
```

### Operadores lógicos

Operadores lógicos são usados para combinar declarações condicionais:

Operador| Descrição |
:-: | :---- |  
& | Operador lógico E (AND). Retorna TRUE se ambos os elementos forem TRUE | 
&& | Operador lógico E (AND) - Retorna TRUE se ambas as instruções forem TRUE |
$|$ | Operador lógico OU (OR). Retorna TRUE se uma das instruções for TRUE |
$||$ | Operador lógico OU (OR). Retorna TRUE se uma das instruções for TRUE |
! | Operador lógico NÃO (NOT). Retorna FALSE se a instrução for TRUE |
   |  |
   
```{r}
6 == 6 & 7 == 8
6 == 6 | 7 == 8
```

## Logarítimo

```{r}
log (10)         # log natural
log10 (10)       # log base 10
```


## Raiz quadrada

```{r}
sqrt (81)
```


## Resultado absoluto

```{r}
abs (3 - 6)
```


## Potenciação

```{r}
2^2
10^5
```

## Exercícios

1) Coloque em linguagem do R: $(1 + 3 + 2 + 12 + 8)/5$

```{r}
(1 + 3 + 2 + 12 + 8)/5
```

2) Coloque em linguagem do R: $1 + 3 + 2 + 12 + 8/5$

```{r}
1 + 3 + 2 + 12 + 8/5
```

3) Coloque em linguagem do R: $((2 - 1)^2 + (1 - 3)^2)^{1/2}$

```{r}
((2 - 1)^2 + (1 - 3)^2 )^(1/2)
```

4) Coloque em linguagem do R: $\sqrt{(4 + 3)(2 + 1)}$

```{r}
sqrt((4 + 3)*(2 + 1))
```

5) Coloque em linguagem do R: $1 + 2 \times 3^4$ 

```{r}
1 + 2 * 3^4
```

6) Coloque em linguagem do R: $\pi \times 2$

```{r}
pi
pi*2
```

7) Coloque em linguagem do R: $4^3 + 3^{2 + 1}$

```{r}
4^3 + 3^(3+1)
```

8) Coloque em linguagem do R: $e^2$

```{r eval=FALSE}
e^2
```

O número de Euler(*e*) é uma constante matemática como o $\pi$. Entretanto, ao contrário do $\pi$, ela não está incluída no *R* e a execução do comando retorna uma mensagem de erro. Deve-se criar o objeto *e* e dar um valor igual a exponencial de 1 que é o número de Euler:

```{r}
e = exp(1)
e
e^2
```

9) Coloque em linguagem do R: x = 34. y = 47, $\sqrt{x \times y}$

```{r}
x <- 34
y <- 47
sqrt(x * y)
```

10) Coloque em linguagem do R: $\pi \times 10 -log_{10}2$

```{r}
pi*10 - log(2,10)       # Ou
pi * 10 - log10(2)      # Ou
pi * 10 - log (2, base = 10)
```

