# Funções

## O que são funções?

As funções automatizam as tarefas no **R**. Elas podem ser criadas pelo pesquisador, de acordo com as suas necessidades. Entretanto, na maioria das vezes, elas são encontradas prontas, fazendo parte de um pacote. Pacotes contêm muitas funções que para serem executadas necessitam que o pacote esteja instalado e carregado. As funções para exercerem a sua ação devem receber dentro delas (entre parênteses) os argumentos que ela exige.
Por exemplo, a função `mean ()`, contida no **R** base, calcula a média de uma série de números (vetor numérico):

É possível colocar este vetor em um objeto que pode receber qualquer nome, por exemplo, um conjunto de seis números, concatenados pela função `c ()`, que receberão o nome de `meus_dados`:

```{r}
meus_dados <- c(3, 5, 7, 9, 6, 7)
mean(meus_dados)
```

A execução da função `mean ()`, retorna o resultado arredondado de `r round(mean(meus_dados), 2)`. Este mesmo resultado poderia ser obtido colocando o vetor dentro da função:

```{r}
mean(c(3, 5, 7, 9, 6, 7))
```

Para se saber quais argumentos necessários para uma determinada função basta consulta a ajuda, onde se encontrará a documentação da mesma:

```{r eval=FALSE}
?mean
```

Os principais argumentos da função `mean ()` são:

Argumento | Significado
:- | :--------
x         | é um objeto **R**, numérico
trim      | é a fração das observações (varia de 0 a 0,5) extraída de cada extremidade de x para calcular a média aparada
na.rm     | valor lógico (TRUE ou FALSE) que indicam se os valores "perdidos" (NA) devem ser removidos antes que o cálculo continue

## Criando funções

### Fórmula geral

As funções têm uma fórmula geral:

 
```{r eval=FALSE}
nome.da.função <- function (x){transformar x}
```

Por exemplo, a área de um circulo é igual a $\pi\times raio^2$. Usando o **R** para calcular a área do círculo, podemos criar uma função que faça este trabalho:

```{r}
area.circ <- function(r){
  area <- pi*r^2
  return(area)                
}
```
 
Ao executar essa função, é possível usá-la para calcular a área de um círculo, cujo raio é igual a 5 cm:

```{r}
r = 5
area.circ(5)
```

### Outros exemplos

Podemos criar uma função para o Indice de Massa Corporal, sabendo que ele é igual ao peso (kg) dividido pela $altura^2$, em metros:

```{r}
imc <- function(peso, altura){
  res <- peso/altura^2
  return(res)
}
```

Logo, o IMC de um indivíduo que tenha 67 kg e 1,7 m é:

```{r}
peso <-  67
altura <-  1.70
imc(67, 1.70)
```

### Ativação de uma função

Para ativar uma função previamente criada, usa-se a função nativa `source ()´. O argumento desta função é o caminho (diretório) onde se encontra a função buscada. Por exemplo, temos uma função para calcular o coeficiente de variação (coef_var):

```{r}
source ("C:/Users/petro/Dropbox/Estatística/Bioestatística usando o R/Funções/coef_var.R")
```

Vamos supor que tenhamos o seguinte conjunto de dados, referentes aos pesos de recém-nascidos a termo:

```{r}
pesoRN <- c (3340,3345,3750,3650,3220,4070,3380,3970,3060,3180,  
             2865,2815,3245,2051,2630)
coef_var(pesoRN)

```

Isto significa que o desvio padrão dos pesos dos recém-nascidos equivale a aproximadamente 16% da sua média.