# Manipulando Dados no RStudio

## Vetores

**Vetor** é uma estrutura de dados básica que desempenha um papel importante no **R**. É uma sequência de elementos que compartilham o mesmo tipo de dados (lógicos, inteiros, numéricos, caracteres, complexos ou brutos).  
Por exemplo, o vetor contendo 5 valores numéricos 1 , 2, 3, 4 e 5.

```{r}
v1 <- c(1, 2, 3, 4, 5)
v1
```

E o vetor contendo valores lógicos:

```{r}
v2 <- c(TRUE, FALSE, TRUE, FALSE, FALSE)
v2
```

Um vetor pode conter caracteres que devem ser colocado entre aspas. Observe que os números na variável `numChamada` não são números propriamente ditos, representam cada um dos alunos, por exemplo, o número 1 é a aluna Clara:

```{r}
nomeAlunos <-  c("Gabriel", "Felix", "Geraldo", "Nadine", "Silvia", "Clara")
nomeAlunos
numChamada <- c("3", "2", "4", "5", "6", "1")
numChamada
```

O vetor abaixo contém 5 números, sendo o número 3, colocado entre aspas, caracterizando um caractere e não um número. Veja o resultado! O **R** transformou todos em caracteres.

```{r}
v3 <- c(1, 2, "3", 4, 5)
v3
```

Para recuperar valores em um vetor, declara-se um índice dentro de operador [ ](anchor) colchetes. Por exemplo, o seguinte comando mostra como recuperar um membro do vetor. Como índice usamos a posição 3 para recuperar o terceiro membro.

```{r}
s <-  c ("aa", "bb", "cc", "dd", "ee")
s [3]
```

Se o índice for negativo, ele excluirá o membro cuja posição tem o mesmo valor absoluto que o índice negativo. Por exemplo, o seguinte comando exclui o terceiro membro.

```{r}
s <-  c ("aa", "bb", "cc", "dd", "ee")
s [-3]
```

Se um índice estiver fora do intervalo, um valor ausente será relatado por meio do símbolo NA.

```{r}
s <-  c ("aa", "bb", "cc", "dd", "ee")
s [10]
```

Os vetores podem ser combinados por meio da função `cbind ()`. Por exemplo, os dois vetores `nomeAlunos` e `numChamada` são combinados em um novo vetor contendo elementos de ambos os vetores.

```{r}
escola <- c(nomeAlunos, numChamada)
escola
```

Escrito dessa maneira, a variável `escola` tem pouca utilidade. Se usarmos a função` matrix ()` que é uma estrutura bidimensional que necessita atributos de dimensão como numero de linhas (`nrow =`) e número de colunas (`ncol =`)

```{r}
escola <- matrix(escola, nrow=2, ncol = 6, byrow = TRUE)
escola
```

Agora, passa a ter mais sentido. Na primeira linha, temos os nomes dos alunos e, na segunda, os seus números na chamada. Assim, basta olhar para ver que a Clara é aluno número 1.
Observe que os cochetes ([]) representam as linhas e as colunas. Quando representam uma linha temos primeiro um número e depois a virgula, por exemplo, a primeira linha é igual a [[1,]](anchor). Na coluna, o número vem depois da vírgula. Se quisermos, recuperar o aluno da quinta coluna, temos que executar o seguinte comando, onde entre colchetes temos 1, como a primeira linha e 5 a quinta coluna:

```{r}
escola[1,5]
```

## Objetos

**Objeto** é um pequeno espaço na memória do computador onde o **R** armazenará um valor ou o resultado de um comando, utilizando um nome arbitrariamente definido. Tudo criado pelo **R** pode se constituir em um objeto, por exemplo: uma variável, uma operação aritmética, um gráfico, uma matriz ou um modelo estatístico. Através de um objeto torna-se simples acessar os dados armazenados na memória. Ao criar um objeto, se faz uma declaração. Isto significa que se está afirmando, por exemplo, que uma determinada operação aritmética irá, agora, tornar-se um objeto que irá armazenar um determinado valor. As declarações são feitas uma em cada linha do *RScript*. 

Os comandos do **R** são compostos por duas partes: objetos e funções. Eles são separados por um operador de atribuição [<−](anchor), que deve ser entendido como “recebe” ou “criado a partir de”. Para digitar este operador basta digitar o sinal menor que (<), seguido de hífen (–), sem espaços. Existe um atalho, clicando em `Alt` e `hífen (-)`. O símbolo [=](anchor) pode ser usado no lugar de <−, mas não é recomendado.  

O **R** possui várias classes de objetos. São eles:

- **character**: são caracteres – “a”, “sim”, “masculino” (escritos entre aspas)
 **numeric**: são decimais – 4.0, 2.34, 50.0 (no **R** o separador de decimal é o ponto)
-	**integer**: inteiro – para criar uma variável que é um valor inteiro, chama-se a função `as.integer ()`. Por exemplo, será criado o objeto x que receberá os valores 4.0, 2.34, 50.0, usando a função `c ()`, que significa combinar ou concatenar:

```{r}
x <- c (4.0, 2.34,50.0)
as.integer (x)
```

A execução da função exibiu no *Console* apenas os valores inteiros 4, 2, 50 do objeto `x`, ignorando os decimais.

-	**logical**: retorna [TRUE](anchor) ou [FALSE](anchor). A função `is.integer()` questiona se os valores são inteiros. Por exemplo, 

```{r}
is.integer (x)
```

A saída foi [FALSE](anchor), pois existem valores decimais.

Para saber qual o tipo de objeto que está sendo usado, basta usar a função `class ()`.

## Manipulando dados numéricos

Dados numéricos permitem qualquer operação matemática.  

Suponha que o salário de um empregado seja R$ 3800,00 para um trabalho de 220h mensais (ch):

```{r}
salario <- 3800.00
ch <- 220
```

Utilizando estes dados podemos fazer outros cálculos. Por exemplo: o salário-hora (`sh`), salário-hora arredondado para duas casas decimais (`sh_r`), usando a função `round ()` e e o salário-hora como numero inteiro (`sh_i`), usando a função `as.integer ()`.

```{r}
sh <- salario/ch
sh_r <- round (salario/ch, 2)
sh_i <- as.integer((salario/ch))
```

A execução destes comandos não gerou nenhum um tipo de saída. Para ver a saída, temos que chamar cada uma delas:

```{r}
sh
sh_r
sh_i
```

## Manipulando dados categóricos

Vamos criar três objetos do tipo [caractere](anchor) (*character*). O primeiro. `nome1`, receberá o meu nome, o segundo, reberá o nome `Epaminondas` e o terceiro, o numero `10`, escritos todos *entre aspas*. Observe que o número 10, na realidade, não está como um número, está caracterizando algo, por exemplo, um jogador de futebol, o camisa 10.

```{r}
nome1 <- "Petronio"
nome2 <- "Epaminondas"
camisa <- "10"
```

Estes dados não permitem operações matemáticas, como por exemplo:

```{r eval=FALSE}
camisa + 5
nomes <- nome1 + nome2
```

Esta operação vai gerar uma mensagem de erro: <span style="color:red"> Error in camisa + 5 : non-numeric argument to binary operator </span>

Entretanto, estes comandos geram resultados compreensíveis:

```{r}
nomes <- c(nome1, nome2)
nomes
nomes[1]
nomes[2]
```

Para se saber a que classe um objeto pertence, usa-se a função `class ()`.

```{r}
class("10")
```

Uma outra maneira de representar objetos é como [fator](anchor)(*factor*). Os fatores são variáveis no **R** que assumem um número limitado de valores diferentes; são variáveis categóricas. Um dos usos mais importantes de fatores é na modelagem estatística. O armazenamento de dados como fatores garante que as funções de modelagem tratem esses dados corretamente.
Os fatores no **R** são armazenados como um vetor de valores inteiros. A função `factor ()` é usada para criar um fator. O único argumento necessário é um vetor de valores. Ambas as variáveis numéricas e de caractere podem ser transformadas em fatores, mas os níveis de um fator sempre serão valores de caractere. Você pode ver os níveis possíveis para um fator por meio do comando `levels ()`.

O objeto `dados` recebe vários números:

```{r}
dados <- c(1,2,2,3,1,2,3,3,1,2,3,3,1)
dados
class(dados)
```

A executar estes comandos, temos 13 números que constituem a variável `dados.` Esta variável é da classe numérica. Portanto, podemos realizar qualquer operação matemática. Por exemplo, a soma deles com a função `sum ()` ou a raiz quadrada da soma com a função `sqrt ()`:

```{r}
soma <- sum(dados)
soma
sqrt (soma) 
```

Entretanto, se transformarmos a variável `dados` em fator, não será possível realizar operações matemática, os números passarão a ser níveis, que podem apenas ser ordenados. Por exemplo, usar estes níveis para representar gravidade de uma doença: 1 = leve, 2 = moderada e 3 = grave.

```{r}
dados <- factor(dados)
dados
```
Observe que os valores são os mesmos, mas o significado é completamente diferente. Temos agora três níveis que podem ser ordenados e rotulados, acrescentando argumentos à função `factor ()`:

```{r}
dados <- factor(dados,
                levels = c(1, 2, 3),
                labels = c("leve", "moderada", "grave"),
                ordered = TRUE)
dados
```

Todos os números **1** foram trocados por `leve`, os **2** por `moderada` e os **3** por `grave`. A saída ainda mostra que existe uma hierarquia entre eles `leve < moderada < grave`. Se não tivéssemos ordenado, o resultado no **R** seria em ordem alfabética, como é o seu padrão. Já sabemos que são três níveis, mas ser quiséssemos apenas observar os níveis, basta usar a função `levels ()`:

```{r}
levels(dados)
```

## Dataframes ou Banco de dados

Um banco de dados ([dataframe](anchor)) é uma tabela ou uma estrutura semelhante a uma matriz bidimensional em que cada coluna contém valores de uma variável e cada linha contém um conjunto de valores de cada coluna, representado um caso.

As características de um banco de dados são:

* Os nomes das colunas não devem estar vazios.
* Os nomes das linhas devem ser exclusivos.
* Os dados armazenados em um banco de dados podem ser numéricos, fator ou tipo de caractere.
* Cada coluna deve conter o mesmo número de itens de dados.

### Criando um banco de dados

Em primeiro lugar vamos criar algumas variáveis. É importante nomear a variável de uma maneira que faça sentido e ter um padrão que permita a fácil memorização. 

```{r}
pesoRN <- c (3340, 3345, 3750, 3650, 3220, 4070,3380, 3970, 3060, 3180, 2865, 
             2815, 3245, 2051, 2630)  
compRN <- c (50, 48, 52, 48, 50, 51, 50, 51, 47, 47, 47, 49, 51, 50, 44)
sexo <- c (2, 2, 2, 1, 1, 1, 2, 1, 1, 1, 2, 2, 1, 1, 2)
tipoParto <- c (1, 1, 2, 1, 2, 2, 1, 2, 1, 1, 1, 2, 1, 1, 1)
idadeMae <- c (40, 19, 26, 19, 32, 24, 27, 20, 21, 19, 23, 36, 21, 23, 23) 

```

Estas são um grupo de variáveis isoladas pertencentes a dados de 15 partos de uma maternidade, onde:

*	**pesoRN**: peso do recém-nascido em gramas;
*	**compRN**: comprimento do recém-nascido em cm;
*	**sexo**: sexo do recém-nascido, 1 = M e 2 = F;
*	**tipoParto**: se o parto foi 1 = normal ou 2 = cesáreo;
* **idadeMae**: idade da mãe do recém-nascido em anos.

Essas variáveis podem ser reunidas em um banco dados, usando a função `data.frame()`. Será dado o nome de `dadosNeonatos` ao banco de dados criado.

```{r}
dadosNeonatos <- data.frame (pesoRN, 
                             compRN, 
                             sexo, 
                             tipoParto, 
                             idadeMae)
dadosNeonatos
```

Para acrecentar variáveis a este banco de dados, basta digitar no *R Script* o comando:

```{r}
dadosNeonatos$utiNeo <- c (2,2,2,2,1,2,1,2,2,2,2,1,2,2,2)
dadosNeonatos
```

Na nova variável `dadosNeonatos$utiNeo`, temos que 1 = necessitou de UTI e 2 = não necessitou de UTI. Após o comando para criar a variável `utiNeo`, foi digitado o nome do banco de dados (`dadosNeonatos`) para visualizar o mesmo

Para listar os nomes das variáveis (colunas) do banco de dados, basta usar a função `names ()`:

```{r}
names(dadosNeonatos)
```
Para ver a estrutura do banco de dados é útil a variável `str ()`:

```{r}
str(dadosNeonatos)
```

Observa-se que todas as variáveis do banco de dados estão como numéricas. Entretanto, as variáveis `sexo`, `tipoParto` e `utiNeo` não são numéricas, são categóricas, onde na variável `sexo`, 1 = masculino e 2 = feminino, na variável `tipoParto`, 1 = normal e 2 = cesareo e na variável `utiNeo`, 1 = sim e 2 = não. Sem qualquer transformação, é possível realizar operações matemáticas, o que é "non sense"!  
Para transformar essas variáveis em um fator, é usada, como vimos, a função `factor ()`:

```{r}
dadosNeonatos$sexo <- factor (dadosNeonatos$sexo, 
                              levels = c (1,2), 
                              label = c ("masculino", "feminino"))

dadosNeonatos$tipoParto <- factor (dadosNeonatos $tipoParto,
                                   levels = c (1,2),
                                   labels = c ("normal",                      
                                               "cesareo"))

dadosNeonatos$utiNeo <- factor (dadosNeonatos$utiNeo,
                                levels = c (1,2), 
                                labels = c ("sim", "não"))

dadosNeonatos

```

O banco de dados, agora, tem um aspecto mais amigável e compreensível. Se olharmos a sua estrutura, após as transformações, temos:

```{r}
str(dadosNeonatos)
```

Depois das transformações, as variáveis passaram a ser classificadas como fatores, cada uma delas com dois níveis.

### Salvando os arquivos no seu diretório

Crie um diretório de trabalho em seu computador. Coloque um nome sugestivo, por exemplo, [Bioestatística_R](anchor) e salve todos os arquivos, relacionados ao tema, nele.
Para obter o arquivo `dadosMater.xlsx`, você deve clicar [aqui](https://www.dropbox.com/scl/fi/0mz1dwtm01z8q8o58uxjd/dadosMater.xlsx?dl=0&rlkey=erd5da8fcr4ufq8cl2ea3hnii) e baixar para o para seu diretório de trabalho. Este link abrirá o arquivo a partir do *Dropbox*. Siga os seguintes passos:

* Clique nos ... (três pontos) à direita;  
* No menu que aparece, escolha a opção <span style="color:green"> “Baixar” </span>; 
* Clique nesta opção e baixe o arquivo para seu diretório de trabalho ou seu projeto (aconselhado), por exemplo, [Bioestatística_R](anchor).

Para o arquivo `dadosMater15.csv`, clique [aqui](https://www.dropbox.com/s/40shte83egniw38/dadosMater15.csv?dl=0) e proceda da mesma maneira que para o `dadosMater.xlsx`.

Feito! Os arquivos `dadosMater.xlsx` e `dadosMater15.csv`, agora, estão em seu diretório de trabalho, prontos para serem manipulados!

### Importando um banco de dados
#### Importando dados de um arquivo CSV

A função `read.csv ()` e `read.csv2 ()` podem ser utilizadas para importar arquivos CSV. Existe uma pequena diferença entre elas. Dois argumentos dessas funções têm padrão diferentes em cada uma. São eles: *sep* (separador de colunas) e *dec* (separador de decimais). Em `read.csv ()`, o padrão é` sep = ”,”` e `dec = ”.”` e em `read.csv2 ()` o padrão é `sep = “;”` e `dec = ”,”`.   
Quando se usa o `read.csv ()` há necessidade de informar o separador e o decimal, pois senão ele usará o padrão inglês e o arquivo não será lido. Já com `read.csv2()`, que o usa o padrão brasileiro, não há necessidade de informar ao **R** qual o separador de colunas e nem o separador dos decimais.  
Quando o arquivo se encontra no diretório de trabalho, como é o caso do `dadosMater15.csv`, procede-se da seguinte maneira:

```{r eval=FALSE}
dadosMater<- read.csv2 ("dadosMater15.csv")
```

Ou, para os casos onde seu arquivo não se encontra no diretório de trabalho:

```{r eval=FALSE}
dadosMater <- read.csv2 (file.choose())
```

#### Importando dados de um arquivo Excel

Existem várias formas de importar do Excel, recomenda-se usar a função `read_excel ()`  do pacote `readxl`.  
Quando o arquivo se encontra no diretório de trabalho, como é o caso do `dadosMater15.xlsx`, procede-se da seguinte maneira:

```{r eval=FALSE}
library(readxl)
dadosMater <- read_excel ("dadosMater15.xlsx", sheet = 1)
```

O argumento `sheet = 1`, significa que se está abrindo a planilha 1 do arquivo. Este argumento é importante se houver mais de uma planilha, caso contrário, ele é opcional.  
Se você não estiver no diretório de trabalho, proceda como visto na importação de dados CSV.

```{r eval=FALSE}
dadosMater <- read_excel (file.choose())
```

