# Distribuição Normal

## Pacotes necessários

```{r message=FALSE, warning=FALSE}
pacman::p_load(readxl, dplyr, ggplot2, tidyr, rcompanion)
```
## Carregar o Banco de Dados

O banco de dados a ser carregado encontra-se [aqui](https://github.com/petronioliveira/Arquivos/blob/main/dadosAltura.xlsx). Ele é constituído por medidas de altura (em metros) de dois grupos de mulheres, pertencentes a duas regiões geográficas diferentes. Salve o mesmo no diretório de trabalho.  
Crie um objeto `dados` para recebê-lo, a partir do diretório de trabalho, executando o seguinte código:

```{r}
dados <- read_excel ("C:/Users/petro/Dropbox/Git_repositório/Arquivos/dadosAltura.xlsx")
```
## Exploração e manipulação do banco de dados

```{r}
head (dados, 10)
```

Os `dados` estão dispostos no formato longo e vamos transformá-los no formato amplo (grupos lado a lado), usando a função `spread ()` do pacote `tidyr`.

```{r}
dados1 <- spread(dados, pop, value="altura")
head (dados1,10)
```

Renomear as colunas, denominadas de 1 e 2, do novo banco de dados (2ª e 3ª colunas, respectivamente), usando a função `names ()`:

```{r}
names(dados1)[2:3] <- c("pop1", "pop2")
head (dados1, 10) 
```

Agora, temos duas populações de 300 mulheres, colocadas lado a lado, como `pop1` e `po2.`

### Resumo dos dados

```{r}
summary (dados1)
```
#### Média e desvios padrão das populações

```{r}
mu1 <- mean(dados1$pop1)
dp1 <- sd(dados1$pop1)
mu1
dp1

mu2 <- mean(dados1$pop2)
dp2 <- sd(dados1$pop2)
mu2
dp2
```

### Visualização dos dados através do histograma
#### População 1

```{r}
dados1 %>% 
  ggplot(aes(x=pop1))+
  geom_histogram(color = "black", 
                 fill = "peachpuff",
                 breaks = seq(1.3, 1.9, 0.04)) +
  theme_classic() +
  ylab("Frequência") +
  xlab("Altura de mulheres - população 1 (m)") +
  geom_vline(aes (xintercept = mean(pop1)),
             color = "red", 
             linetype = "dashed", 
             size = 1)
```

Colocando uma curva normal sobreposta, usando a função `plotNormalHistogram()` do pacote `rcompanion.` O gráfico resultante pode ser usado para comparar rapidamente a distribuição de dados a uma distribuição normal. Se `prob = [TRUE](anchor)`, a densidade é mostrada, caso contrário é mostrada a frequência.


```{r}
plotNormalHistogram(dados1$pop1,
                    prob = TRUE,
                    breaks = seq(1.3, 1.9, 0.04),
                    col = "peachpuff",
                    main = "",
                    linecol = "red",
                    lwd = 2,
                    length = 1000,
                    ylab = "Densidade",
                    xlab = "Altura de mulheres - população 1 (m)")
box(bty = "L")
abline (v= (mean(dados1$pop1)), lwd = 2, lty = 2, col = "red")
```

#### População 2

```{r}
dados1 %>% 
  ggplot(aes(x=pop2))+
  geom_histogram(color = "black", 
                 fill = "salmon",
                 breaks = seq(1.1, 1.7, 0.04)) +
  theme_classic() +
  ylab("Frequência") +
  xlab("Altura de mulheres - população 2(m)") +
  geom_vline(aes (xintercept = mean(pop2)),
             color = "red", 
             linetype = "dashed", 
             size = 1)
```

E colocando uma curva normal sobreposta:

```{r}
plotNormalHistogram(dados1$pop2,
                    prob = TRUE,
                    breaks = seq(1.1, 1.7, 0.04),
                    col = "salmon",
                    main = "",
                    linecol = "red",
                    lwd = 2,
                    length = 1000,
                    ylab = "Densidade",
                    xlab = "Altura de mulheres - população 2(m)")
box(bty = "L")
abline (v= (mean(dados1$pop2)), lwd = 2, lty = 2, col = "red")
```

A distribuição de uma variável em um conjunto de dados fornece informações 
sobre:

* Todos os valores que a variável assume em seu conjunto de dados, quando os dados são divididos em grupos de tamanhos razoáveis
* Com que frequência cada valor ocorre
* A forma, centro e quantidade de variabilidade nos dados

Verificar a distribuição dos dados é sempre uma das primeiras etapas da análise dos dados. Ao conhecer o formato dos dados, você obtém conhecimento sobre algumas das propriedades estatísticas dos mesmos.

Observando os histograma das duas populações, verificamos que ambos têm uma distribuição bastante simétrica, com as médias (linha tracejada em vermelho) praticamente no centro das distribuições.

## Distribuição normal

Analisando as curvas sobrepostas às distribuições das populações 1 e 2, verificamos que elas possuem algumas características importantes:

* Existe um único pico;
* A massa da distribuição está no centro;
* Há simetria em relação à linha central, representada pela média do conjunto de dados;
* O formato da curva é semelhante a um sino, ou seja, à medida que os dados se afastam da média, diminui a probabilidade de serem encontrados. 
  - Este formato, portanto, depende da variabilidade dos dados (magnitude do desvio padrão)
  
```{r echo=FALSE}
curve (dnorm (x, 
              mean=mu1, 
              sd=dp1), 
       col="steelblue", 
       lty=1,
       lwd=2,
       add=F,
      xlim = c(1,2),
      ylab = "Densidade",
      xlab = "Altura de mulheres (m)",
      bty = "n")
box(bty = "L")
abline (v= (mean(dados1$pop1)), lwd = 2, lty = 2, col = "red")
text(1.73, 5.5, "População 1", cex = 1, col = "steelblue")

curve (dnorm (x, 
              mean=mu2, 
              sd=dp2), 
       col="darkred", 
       lty=1,
       lwd=2,
       add=T)
box(bty = "L")
abline (v= (mean(dados1$pop2)), lwd = 2, lty = 2, col = "red")
text(1.25, 5.5, "População 2", cex = 1, col = "darkred")
```
  
As curvas de distribuição de dados que se comportam desta maneira são conhecidas por **curva normal** ou **curva gaussiana**. Os parâmetros da curva normal são a *média* e o *desvio padrão*.  

Observe no gráfico anterior das curvas de distribuição das duas populações sendo estudadas. Elas têm o mesmo formato, porque como calculado acima, elas têm o mesmon desvio padrão, a diferença está na média mais baixa da população 2.

Se tivéssemos uma terceira população, com média igual a população 1 (`r round(mean (dados1$pop1), 3)` m), mas com maior desvio padrão, por exemplo 10 cm, teríamos uma curva sobreposta a da população 1, mas mais achatada.

```{r echo=FALSE}
curve (dnorm (x, 
              mean=mu1, 
              sd=dp1), 
       col="steelblue", 
       lty=1,
       lwd=2,
       add=F,
      xlim = c(1,2),
      ylab = "Densidade",
      xlab = "Altura de mulheres (m)",
      bty = "n")
box(bty = "L")
abline (v= (mean(dados1$pop1)), lwd = 2, lty = 2, col = "red")
text(1.73, 5.5, "População 1", cex = 1, col = "steelblue")

curve (dnorm (x, 
              mean=mu2, 
              sd=dp2), 
       col="darkred", 
       lty=1,
       lwd=2,
       add=T)
abline (v= (mean(dados1$pop2)), lwd = 2, lty = 2, col = "red")
text(1.25, 5.5, "População 2", cex = 1, col = "darkred")

curve (dnorm (x, 
              mean=mu1, 
              sd=0.1), 
       col="green3", 
       lty=1,
       lwd=2,
       add=T)
text(1.8, 2.5, "População 3", cex = 1, col = "green3")
```


Como estamos observando, se tivermos um desvio padrão pequeno, ele torna a curva mais pontiaguda; desvio padrão grande, achata a curva (população 3). Se as médias são diferentes, mas com mesmo desvio padrão, elas são iguas, mas em posições diferentes. Se for uma média menor, ficará a esquerda da curva com média maior ( população 2 vs população 1). 
Em outras palavras, as curvas normais dependem da média e de seu desvio padrão. Modificando qualquer um deles, teremos curvas distintas.

### Curva Normal Padronizada

Cada variável aleatória contínua tem a sua média e seu desvio padrão e, portanto, a sua curva normal correspondente. Para facilitar a comparação entre variáveis, foi criado o conceito de **curva normal padronizada**, que é uma curva normal com média 0 e desvio padrão 1. A distribuição normal padrão também pode ser chamada de *distribuição normal centrada* ou *reduzida*.  
A métrica usada para a padronização é denominada de **escore *Z*** que é uma medida de posição que indica o número de desvios padrão em que um valor se encontra a partir da sua média. 

$$
Z =\frac{x-\overline{x}}{s}
$$

Desta forma, podemos verificar quantos desvios padrão uma mulher da população 1 que mede 1,725 m está distante da média de 1,598 m. Assim:

$$
Z =\frac{1.725-1.598}{0.0656}\approx 1.959
$$

Ao invés de usarmos a fórmula manualmente, podemos escrevê-la no *R Script* para que ele faça o trabalho por nós:

```{r}
x <- 1.725
z <- (x-mean(dados1$pop1))/sd(dados1$pop1)
z
```

Portanto, esta mulher está distante praticamente 2 desvios padrão acima da média. Para esta população, ela é considerada alta. Por que? 

Para responder a essa pergunta, precisamos calcular a probabilidade de encontrar uma mulher com esta altura na população1.  

O **R** tem uma função que faz este cálculo, rapidamente, sem necessidade de consultar tabelas: é a função `pnorm ()`. Esta função retorna a probabilidade abaixo do valor de *Z* questionado, pressupondo média 0 e desvio padrão 1, baseado na distruição normal padronizada $$X \sim {\sf Norm}(0, 1) \\$$.
```{r}
z <- pnorm(1.959, mean = 0, sd = 1)
z
```

Como abaixo de 1,725 m, temos 0,975 ou 97,5% das mulheres, acima seriam 1 - 97,5 = 2,5% das mulheres. Ou seja, comparativamente, uma mulher com 1,725 m, na população 1, é considerada alta.

Qual a probabilidade de se encontrar mulheres que tenham altura abaixo da média?

```{r}
x <- mean(dados1$pop1)
z <- (x-mean(dados1$pop1))/sd(dados1$pop1)
z
z <- pnorm(0, mean = 0, sd = 1)
z
```

Ou seja, a probabilidade de se encontrar mulheres abaixo da média é igual a 50%.

Vimos, até agora, que um uso extremamante útil da distribuição normal padronizada é ,facilmente, permitir o cálculo das probabilidades dentro de uma variável aleatória.  
Isso permite que, usando a função `pnorm()`, se calcule a probabilidade entre quaiquer valores de z escore. Por exemplo, a probabilidade de se encontrar valores que se situem entre -1 e +1 escore z é:

```{r}
z1 <- pnorm(-1, mean = 0, sd = 1)
z1

z2 <- pnorm(1, mean = 0, sd = 1)
z2

abs(z1 - z2)
```

portanto, entre -1 e +1 escores z, encontramos 68,3% dos valores da ditribuição normal.  

Se repetirmos os cálculos para os escores  z -2 e +2, qual a probabiidade?

```{r}
z1 <- pnorm(-2, mean = 0, sd = 1)
z1
z2 <- pnorm(2, mean = 0, sd = 1)
z2
abs(z1 - z2)
```

Entre, -2 e +2 escores z, encontramos 95,5% dos valores da ditribuição normal.

E entre -3 e +3?

```{r}
z1 <- pnorm(-3, mean = 0, sd = 1)
z1
z2 <- pnorm(3, mean = 0, sd = 1)
z2
abs(z1 - z2)
```

Entre, -3 e +3 escores z, encontramos 99,7% dos valores da ditribuição normal.

#### Regra Empírica 68-95-99.7

A regra empírica diz que, se uma população de um conjunto de dados tem uma distribuição normal com média 0 e desvio padrão 1 (X ~ Norm (0,1)) podemos afirmar que:
* Aproximadamente, 68% dos valares entram-se dentro de $\pm$ 1 desvio padrão da média;
$$
\mu \pm \sigma
$$
* Aproximadamente, 95% dos valores encontram-se dentreo de $\pm$ 2 desvios padrão da média; 
$$
\mu \pm 2 \sigma
$$
* Cerca de 99,7% dos valores encontram-se dentro de $\pm$ 3 desvios padrão da média.
$$
\mu \pm 3 \sigma
$$

Esta regra pode ser usada para descrever uma população, em vez de uma amostra, mas você também pode usá-la para ajudar a decidir se uma amostra de dados veio de uma distribuição normal. Se uma amostra é grande o suficiente e você observar que o seu histograma tem um formato parecido com um sino, você pode verificar se os dados seguem as especificações 68-95-99,7%. Se sim, é razoável concluir que os dados vieram de uma distribuição normal.

Se usarmos a população 1  e voltarmos a observar o histograma com uma curva normal sobreposta, temos:

```{r echo=FALSE}
plotNormalHistogram(dados1$pop1,
                    prob = TRUE,
                    col = "peachpuff",
                    main = "",
                    linecol = "red",
                    lwd = 2,
                    length = 1000,
                    ylab = "Densidade",
                    xlab = "Altura de mulheres (m)")
box(bty = "L")

abline (v = 1.598, lwd = 2, lty = 3, col = "red")
text(1.598, 2, "0", cex = 2, col = "red")
text(1.598, 6.2, "1.598", cex = 1, col = "red")

abline (v = 1.663, lwd = 2, lty = 3, col = "green4")
text(1.663, 2, "1", cex = 2, col = "green4")
text(1.663, 6.2, "1.663", cex = 1, col = "green4")

abline (v = 1.532, lwd = 2, lty = 3, col = "green4")
text(1.532, 2, "-1", cex = 2, col = "green4")
text(1.532, 6.2, "1.532", cex = 1, col = "green4")

abline (v = 1.729, lwd = 2, lty = 3, col = "magenta")
text(1.729, 2, "2", cex = 2, col = "magenta")
text(1.729, 6.2, "1.729", cex = 1, col = "magenta")

abline (v = 1.467, lwd = 2, lty = 3, col = "magenta")
text(1.467, 2, "-2", cex = 2, col = "magenta")
text(1.467, 6.2, "1.467", cex = 1, col = "magenta")

abline (v = 1.794, lwd = 2, lty = 3, col = "salmon")
text(1.794, 2, "3", cex = 2, col = "salmon")
text(1.794, 6.2, "1.794", cex = 1, col = "salmon")


abline (v = 1.402, lwd = 2, lty = 3, col = "salmon3")
text(1.402, 2, "-3", cex = 2, col = "salmon3")
text(1.402, 6.2, "1.402", cex = 1, col = "salmon3")
```

Olhando gráfico e sem realizar nenhum cálculo, sabemos, pela regra empírica, que entre 1.532 m (Z = -2) e 1.663 m (Z = 2) encontramos aproximadamente 68% das mulheres desta população 1. Isto ajuda no dia ao se observar dados.

## Exercício

Suponha que eu esteja atendendo uma mulher que mede 1,50 m, a qual população existe maior probabilidade de ela pertencer?

**População 1**

Verificar a probabilidade de se encontra mulheres com esta altura na população 1, calculando o seu escore z na população 1.

```{r}
x <-  1.50
z1 <-  (x - mu1)/dp1
z1 
p1 <- pnorm (z1)
p1
```
Na população 1, apenas 7% das mulhres tem altura abaixo de 1,50, 97% é mais alta do que este valor.

**População 2**

```{r}
x <-  1.50
z2 <-  (x - mu2)/dp2
z2 
p2 <- pnorm (z2)
p2
```
Na população 2, esta mulher estaria a 1,73 desvios padrão distante da média. Isto significa que se ela pertence a população 2, ela seria considerada alta, pois, praticamente 96% das mulheres desta população seriam menores do que ela.  

Na realidade, ela pode pertencer a qualquer uma das populações. Entretanto, como poucas mulheres na população 1 tem altura dessa magnitude e muitas mulheres da população 2 tem esta altura ou menos, poucas estão acima, seria mais provável ela ser da população 2, mas poderia ser uma "baixinha" da população 1!

## Leitura Adicional  

1. Altman DG. **Practical Statistics for Medical Research**. Boca Raton, FL: Chapman & Hall/CRC; 1991. The Normal Distribution; 51-60.

2. Oliveira Filho PF. **Epidemiologia e Bioestatística: fundamentos para a leitura crítica**. 2ª ed. Rio de Janeiro: Editora Rubio Ltda; 2022. Distribuição de  Probabilidades;p.113-121.

3. Vu J, Harrington D. **Introductory Statistics for the
Life and Biomedical Sciences**. Openintro; 2021. Normal distribution; p.152-67. Disponível em: <https://stats.libretexts.org/Bookshelves/Introductory_Statistics/Book%3A_OpenIntro_Statistics_(Diez_et_al)./03%3A_Distributions_of_Random_Variables/3.01%3A_Normal_Distribution>


</br>
</br>